【裁判字號】    96,重上更(三),84
【裁判日期】    970326
【裁判案由】    期貨交易法等
【裁判全文】
臺灣高等法院高雄分院刑事判決    96年度重上更(三)字第84號
上  訴  人
即  被  告  甲○○
            丙○○
共      同
選任辯護人  施秉慧律師
            焦文城律師
上列上訴人因違反期貨交易法等案件，不服臺灣高雄地方法院89
年度訴字第718 號中華民國89年9 月22日第一審判決（起訴案號
：臺灣高雄地方法院檢察署88年度偵字第2878號），提起上訴，
，經判決後，由最高法院第三次發回更審，本院判決如下：
    主  文
原判決關於甲○○、丙○○部分均撤銷。
甲○○、丙○○共同未經許可，擅自經營期貨顧問事業，甲○○
處有期徒刑壹年，減為有期徒刑陸月；丙○○處有期徒刑拾月，
減為有期徒刑伍月，均緩刑參年。
    事  實
一、甲○○係高雄市新興區○○○路251 號8 樓之5 「高士得國
    際有限公司」（下稱高士得公司）董事長，丙○○為該公司
    總經理，2 人均明知高士得公司未經主管機關許可並發給證
    照，不得經營期貨顧問事業，竟共同基於非法經營期貨顧問
    事業之犯意聯絡，以該公司名義，訓練業務人員自民國87年
    5 月間起，在高雄、台南及屏東等縣市地區招攬客戶，並在
    上開高士得公司提供期貨分析操作之市場行情，及以電腦設
    備提供英磅、日幣、馬克、瑞士法郎等外匯資訊，並對欲買
    賣外匯之客戶提供貨幣升貶評估表。甲○○係該公司名義上
    與實際上經營之負責人，綜理該公司營運及所有業務；而丙○○則主要經理公司營運、組訓、業務開發、人事管理等相
    關業務，訓練業務人員招攬、拜訪客戶，解析金融國際行情
    ，並提供客戶相關外幣生貶評估資料，作為客戶投資之參考
    。該公司為設於香港之ＧＯＬＤＴＲＯＮＡＳＩＡＰＡＣＩ
    ＦＩＣＬＴＤ．（即亞太高士得股份有限公司，下稱：「亞
    太高士得公司」）招攬不特定民眾於香港匯豐銀行開設美金
    帳戶，甲○○、丙○○即以高士得公司所提供之電腦設備，
    供客戶了解當日國際金融商品的走勢行情，並製作分析操作
    外匯保證金交易行情及外幣升貶評估等資料，傳真或交付給
    客戶作為下單買賣分析參考之依據，而由該等客戶自行為操
    作及下單之行為，以此方式從事「外匯保證金交易」（屬期
    貨交易法第3 第1 項第4 款之「槓桿保證金契約」的一種）
    期貨顧問事業行為。客戶開戶從事外匯保證金易之方式為：
    客戶須先與亞太高士得公司簽訂「信託投貨合約書」，以電
    匯繳交1 萬美元以上之保證金至亞太高士得公司設於香港匯
    豐銀行、帳號000-000-00 0000 之帳戶內，取得客戶身分後
    ，即可以30倍之信用額度，進行「外匯保證金交易」之期貨
    交易行為；俟客戶決定買賣口數後，以電話委託高士得公司
    之業務人員下單，當日投單交易，每口應繳交保證金1 千美
    元（日幣、馬克、瑞士法郎）至1 千5 百美元（英磅）不等
    ；如需過夜留倉，每口則應繳交保證金3 千美元（日幣、馬
    克、瑞士法郎）至3 千5 百美元（英磅）不等；每次敲單成
    交合約數以2 至50口為限；每日就各該外幣匯率在市場行情
    浮動之漲跌，結算差價而計算盈虧；每口交易由亞太高士得
    公司收取手續費80美元。亞太高士得公司再以每半年結算1
    次退佣一定成數予甲○○，甲○○再給予業務人員每口新台
    幣800 元之酬佣獎勵，以此方式經營期貨顧問事業牟利。計
    有客戶乙○○、吳秀卿等人分別受招攬而為此外匯保證金交
    易，迄87年12月14日經調查人員執搜索票前往高士得公司搜
    索，扣得高士得公司所有之公司執照1 冊、公司組織表1冊
    、客戶聯絡資料表1 冊及亞太高士得公司（派駐在臺灣代表
    處）所有之國際金融商品分析報導1 冊、國際金融商品投資
    指南1 冊、、合約書1 冊、交易規則1 冊、交易紀錄2 冊、
    交易月報表1 冊、匯款水單1 冊、收支統計表1 冊、帳號資
    料1 冊及磁碟片3 片等物。
二、案經法務部調查局高雄市調查處移送臺灣高雄地方法院檢察
    署檢察官偵查起訴。
    理  由
壹、證據能力之論述：
  (一)證人乙○○於調查員（司法警察）詢問時所為之陳述，固屬
    被告以外之人於審判外之陳述，惟此陳述係刑事訴訟法於92
    年9 月1 日修正施行前，依法定程序取得之證據，按諸刑事
    訴訟法施行法第7 條之3 之規定，其效力自不受刑訴訟法修
    正之影響，而得作為證據。且本院於更(二)審及本次審判期日
    ，證人乙○○經通知均未到庭，被告2 人之選任辯護人當庭
    表示不再聲請傳喚此證人，被告2 人亦表示無意見，本院已
    給予被告等及其辯護人詰問證人之機會，對被告及其辯護人
    之詰問權自已充分保護，上開證人乙○○於警詢之陳述，自
    得作為證據。至證人吳秀卿業於原審及本院上訴審到庭證述
    ，與其於警詢之陳述並無不符，即與刑事訴訟法第159 條之
    2 傳聞法則例外之規定未合，自不得為證據。
  (二)又被告以外之人於審判外之陳述，雖不符刑事訴訟法第159
    條之1 至第159 條之4 之規定，而經當事人於審判程序同意
    作為證據，法院審酌該言詞陳述或書面陳述作成時之情況，
    認為適當者，亦得為證據，刑事訴訟法第159 條之5 第1 項
    定有明文。本件檢察官、被告及辯護人於本院準備程序時，
    就本判決所引用其他審判外之言詞或書面陳述，均表示無意
    見等語（見本院卷第79頁），而未於言詞辯論終結前聲明異
    議，本院認該具有傳聞證據性質之證據，並無違法取得之情
    形，以之作為證據係屬適當，認俱得為證據。
貳、實體部分之論述：
一、訊據上訴人即被告甲○○、丙○○2 人均矢口否認有何犯行
    ，並辯稱：高士得公司只是仲介客戶與亞太高士得公司訂立
    信託投資契約進行海外投資，客戶與亞太高士得公司簽約後
    ，即由亞太高士得公司以自己名義進行交易，投資標的不限
    於外匯，也可以投資股票或基金等金融商品，客戶無權過問
    投資事宜，該投資屬境外活動，並不違法云云；被告2 人辯
    護意旨亦辯以：被告等僅從事信託投資之仲介，並無擅自經
    營期貨經理或顧問事業，且依扣案契約所示交易行為並非槓
    桿保證金契約，即與檢察官起訴之外匯保證金交易之行為不
    同等語。惟查：
  (一)被告甲○○已供承其為高士得公司之董事長，為該公司名義
    上與實際上之出資及業務經營者（見本院第91頁），而被告
    丙○○則於調查局詢問時供稱：「我是在87年5 月間起，受
    聘擔任高士得公司總經理，主要經理公司營運、組訓、業務
    開發、人事管理等相關業務」等語（見警卷第1 頁反面），
    並有高士得公司之經濟部公司執照1 份在卷可參（見偵查卷
    第41頁），此部分事實堪可認定。
  (二)關於被告2 人以高士得公司名義招攬客戶及營運方式，係由
    該公司業務人員，向不特定民眾以電話或親自拜訪之方式，
    介紹有關國際金融商品投資等訊息，若客戶有意為此投資，
    則由該公司業務人員交付「信託投資合約書」予客戶簽名，
    然後再寄給英屬維京群島「亞太高士得股份有限公司」簽名
    ，完成雙方從事外匯保證金之合約書簽訂手續，其中1 本合
    約書寄還客戶收執，當客戶繳足至少1 萬美元的保證金後，
    該公司人員將為客戶分析操作外匯保證金交易的市場行情等
    相關資訊，由客戶自行決定買賣口數後，打電話至高士得公
    司，再立即轉接亞太高士得公司下單交易。有時，客戶也可
    至高士得公司觀看提供的電腦設備，以了解當日國際金融商
    品的走勢行情，以作為下單買賣分析的參考依據。客戶所繳
    交的保證金係存入亞太高士得公司設於香港匯豐銀行、帳號
    000-000-000000號之帳號。其交易規則為客戶可至高士得公
    司使用提供的電腦設備，或由該公司提供相關外匯資訊後，
    供客戶自行下單交易外匯商品，交易外匯商品種類包括英磅
    、日幣、馬克、瑞士法郎等4 種，當日投單交易每1 口數保
    證金除英磅為1 千5 百元美金外，其餘金幣、馬克、瑞士法
    郎3 種均為1 千美元，如需過夜留倉，每一口美金保證金英
    磅為3 千5 百美元，其餘日幣、馬克、瑞士法郎為3 千美元
    ；每次敲單成交合約數以2 至50口為限；每日就各該外幣匯
    率在市場行情浮動之漲跌，結算差價而計算盈虧。且客戶每
    從事1 口數外匯保證金買賣交易時，由亞太高士得公司抽取
    客戶80元美金之手續費，另亞太高士得公司再以每半年結算
    1 次退佣一定成數予甲○○，甲○○再給予業務人員每口新
    台幣800 元之酬佣獎勵等節，業經被告甲○○、丙○○及同
    案被告黃淑貞（已判決確定）3 人分別於調查局及本院審理
    中供述明確，互核彼等3 人所供情節相符（見警卷第1-6 頁
    、8-11頁、12-16 頁、本院卷第113 、114 頁），並與該公
    司客戶即證人乙○○在調查局詢問時所述外匯交易情節及方
    式大致無異（見警卷第23、24頁），且有信託投資合約書1
    份在卷可參（見警卷第30頁反面-34 頁），足堪採信。
  (三)按所謂「外匯保證金交易」，係指投資人先將一定金額資金
    存於銀行帳戶，做為外匯交易之保證金，經銀行或期貨商同
    意授予客戶若干信用擴張倍數，利用財務槓桿方式使其可以
    操作相當於存入資金若干倍之交易金額，於結清時僅須做一
    反方向交易，將部分結清交割差價即可，為槓桿保證金契約
    之一種，原非狹義之期貨交易，然因期貨交易法第3 條第1
    項第4 款亦將之納入規範，故屬廣義之期貨交易。同法第4
    章第1 節關於期貨商之規定（第56條至第79條），係針對經
    營狹義期貨交易業務者所設，固不包含槓桿保證金交易在內
    ，此觀同法第4 章第2 節就槓桿交易商另設規範自明（第80
    條、第81條）；然同法第4 章第3 節所稱之「期貨服務事業
    」，則應包含狹義及廣義之期貨交易在內，始足以達成其保
    護投資人及健全市場管理之規範目的。又依「期貨顧問事業
    設置標準」第2 條規定，所謂期貨顧問事業，係指為獲取報
    酬經營或期貨交易之分析、判斷建議者；又未經主管機關許
    可，提供場所設備、及相關外匯資訊（如價位咨詢）或建議
    、分析意見等，供客戶自行下單交易，向客戶收取佣金或手
    續費者之行為，即屬未經許可擅自經營期貨顧問事業，違反
    期貨交易法第82條第1 項之規定，亦有財政部證券暨期貨交
    易管理委員會（下稱證期會）93年4 月21日台財證七字第09
    30112157 號函可資參照（見本院卷第120頁）。
  (四)證人即高士得公司客戶乙○○於調查中證稱：我是高士得公
    司之客戶，在今（87）年間（月份已記不清楚），該公司業
    務人員謝昆宏主動來拜訪我，謝某向我遊說時強調該公司是
    合法的，可以從事外匯保證金經紀買賣及顧問業務。我遂答
    應參與投資，在簽訂「信託投資合約書」後，將1 萬元美金
    的保證金匯入（亞太）高士得東司在海外香港匯豐銀行開設
    帳戶後，即可由我自行決定操作英磅、日幣、德國馬克、瑞
    士法郎等4 種外匯保證金之交易買賣；該公司並提供電腦設
    備供客戶看盤，以了解國際金融商品市場的走勢行情，並每
    日製作分析操作外匯保證金交易市場行情等資訊，傳真給客
    戶作為下單買賣之參考；我投資1 萬元美金從事外匯保證金
    交易買賣後，即不斷虧損，又從事每1 口數交易買賣時，又
    要被扣取80元美金之手續費，短短幾天內，謝某即通知我帳
    戶保證金存款不足，所有資金已經虧損殆盡，所剩無幾等語
    在卷（見調查卷第23、24頁）。足徵被告2 人確有透過該公
    司業務人員謝昆宏提供客戶乙○○關於外匯買賣之投資評估
    資料，作為乙○○從事外匯保證金交易之參考的事實。且核
    與上開被告2 人於調查詢問時所稱：客戶也可至高士得公司
    觀看提供的電腦設備，以了解當日國際金融商品的走勢行情
    ，以作為下單買賣分析的參考依據。客戶所繳交的保證金係
    存入亞太高士得公司設於香港匯豐銀行、帳號000-000-0000
    00號之帳號。其交易規則為客戶可至高士得公司使用提供的
    電腦設備，或由該公司提供相關外匯資訊後，供客戶自行下
    單交易外匯商品等情相符（見警卷第1-6 頁、8-11頁、12-1
    6 頁），堪認被告2 人以高士得公司名義，確有經營提供電
    腦設備供客戶看盤，以了解國際公司商品市場的走勢行情，
    並每日製作分析操作外匯保證金交易行情等資訊，傳真給客
    戶作為下單買賣之依據的外匯保證金交易的顧問事業。此外
    ，該公司客戶即證人吳秀卿亦於原審到庭結證：「（問：與
    高士得公司何人接洽？）黃淑貞。」、「（問：是否知高士
    得公司如何交易？）賺取外匯差價。」、「（問：是委由黃
    淑貞操作，還是妳的意思？）公司會做評估，給我看評估表
    ，再徵詢我的意見由我決定。」、「（問：妳所付的錢，是
    投資額或保證金？）是倍數交易。」等語（見原審卷第57-5
    9 頁），於本院上訴審調查中復證稱：「（問：開戶之後有
    無買賣過？次數？時間？）有買賣過，次數及時間已經忘記
    了。」、「（問：買賣的時候的方式？）開戶之後通常一段
    時間之後他們會有貨幣升貶的評估，黃淑貞會將資料拿給我
    ，有時會拿過來給我，有時候會傳真過來，我看了資料之後
    如果要下單的話就向她說。」、「（問：買過哪種貨幣？）
    美金、日幣都有買過。」、「（問：買賣金錢如何匯？）我
    們開戶以後在香港匯豐銀行會有一個帳號，我就把錢匯過去
    ，我們都是從銀行以電匯的方式匯過去。」等語（見本院上
    訴卷第66-68 頁）。足證被告2 人以該公司名義，亦有透過
    同案被告黃淑貞提供客戶吳秀卿關於外匯買賣之投資評估資
    料，作為吳秀卿從事外匯保證金交易之參考的事實。綜上所
    述，被告甲○○、丙○○均明知高士得公司未經主管機關許
    可經營期貨顧問事業，並取得許可證照，甲○○仍擔任該公
    司名義上與實際上經營之負責人，綜理該公司營運及所有業
    務；丙○○則主要經理公司營運、組訓、業務開發、人事管
    理等相關業務，訓練業務人員，招攬、拜訪客戶，解析金融
    國際行情，並提供客戶相關外幣升貶評估資料，作為客戶投
    資之參考，2 人基於共同之犯意聯絡，而以高士得公司之名
    義，分工未經許可擅自經營期貨顧問事業等事實，均堪認定
    。
  (五)被告等經營及任職之高士得公司係為設於香港之ＧＯＬＤＴ
    ＲＯＮＡＳＩＡＰＡＣＩＦＩＣＬＴＤ．（即亞太高士得股
    份有限公司，下稱：「亞太高士得公司」）招攬不特定民眾
    於香港匯豐銀行開設美金帳戶等情，業據被告2 人於本院供
    稱：所有客戶都是直接將保證金匯入亞太高士得公司所指定
    的香港匯豐銀行的美金帳戶，我們只是代為仲介等語甚明（
    見本院卷第90頁），核與證人乙○○、吳秀卿上開證述情節
    相符，自堪信為真實。又上開信託投資契約書第1 條規定：
    「（亞太）高士公司得依此規定，擔任客戶之受託人，被授
    權並有義務在國際市場執行客戶的投資指令，並有權在高士
    得自己的帳戶作與客戶指令相反的投資…」（警卷第32頁之
    合約中譯本第1 條未將該條英文內容完整譯出，本院依該英
    文本合約書翻譯，英文合約書見調查卷第34頁）；該合約書
    第2 條明訂：「由於高士得係以自己之資金及名義在國際市
    場為客戶買賣金融商品，故客戶同意必須維持由高士得所指
    定的最低擔保金，又當高士得通知客戶時，客戶應立即在指
    定的日期之前存入所需額外擔保金，或其他款項。．．．」
    （見警卷第32頁），扣案亞太高士得股份有限公司交易及擔
    保金規則第2 條（見外放之該交易規則1 冊）亦明訂信託交
    易必須之擔保金（MarginRequirements）為：當日交易，每
    口應繳保證金為1 千美元至千5 百美元不等，如需過夜留倉
    ，每口應繳保證金為3 千美元至3 千5 百美元不等；第8 條
    並就交易方式分為「敲單」、「掛單」兩種，前者係由客戶
    先向亞太高士得公司詢價，待該公司報價後，由客戶自行決
    定交易與否，並立即將決定告知該公司，經該公司確認接受
    後，即完成交易，各商品每次敲單成交合約數以2 至50口合
    約為限；後者則由客戶以限價或收市價指令委託該公司交易
    者屬之，此有信託投資合約書1 份、交易及擔保金規則1 份
    扣案可佐，顯見其投資方式係由客戶依約繳交保證金後，由
    亞太高士得公司授予客戶信用額度，以30倍之金額自行決定
    是否進行外匯投資無誤。準此，該「信託投資合約」所載亞
    太高士得公司與本件客戶之關係，與投資信託基金只計算基
    金整體之盈虧，再依投資人購買之單位分配其盈虧並不相同
    ；而與一般個人投資信託，由受託人以受託人自己之名義全
    權操作的情形亦屬有異。形式上亞太高士得公司雖以自己名
    義及自己所有之資金從事本件期貨交易，然本質上仍係以委
    託之客戶本身之帳戶單獨作為投資盈虧計算之單位，此由上
    開合約書第2 條規定：「…，故客戶同意必須維持由高士得
    所指定的最低擔保金，又當高士得通知客戶時，客戶應立即
    在指定的日期之前存入所需額外擔保金，或其他款項。…」
    即可明瞭。且原則上係依客戶本身之交易指令從事投資，再
    參酌本院認定之上開客戶實際係參酌高士得公司所提供之外
    匯交易資訊、電腦設備，依自己意思交易下單之情節，客戶
    形式上雖係藉亞太高士得公司之名義進行外匯保證金交易，
    然對其所進行者為外匯保證金交易之本質並無影響。辯護意
    旨辯以：被告等僅從事信託投資之仲介，並無擅自經營期貨
    經理或顧問事業，且依扣案契約所示交易行為並非槓桿保證
    金契約，即與檢察官起訴之外匯保證金交易之行為不同等語
    ，委無足採。此外，復有扣案之公司執照、公司組織表、國
    際金融商品分析報導、客戶聯絡資料表、合約書、交易規則
    、交易月報表、匯款水單、收支統計表、帳號資料各1 冊、
    交易紀錄2 冊、磁碟片3 片等物足以佐證，事證明確，被告
    甲○○、丙○○2 人之犯行均堪認定。
  (六)有關「仲介」客戶與國外投資公司進行外幣保證金交易，所
    涉違反法令之行為態樣，因「仲介」一詞並非法律用詞，國
    內公司或個人經營或「仲介」客戶進行外幣保證金交易如何
    違反法令，應視個案情節認定之，如涉及為他方從事居間（
    如受託買賣）等，係屬未經許可經營期貨交易業務，除金融
    機構依期貨交易法第3 條第2 項豁免外，均係涉犯同法第56
    條第1 項「非期貨商，不得經營期貨交易業務」之規定，應
    依同法第112 條第3 款處罰之；若係提供場所設備及相關外
    匯資訊（如價位諮詢）或建議分析意見，供客戶自行下單交
    易，向客戶收取佣金或手續費，則屬未經許可擅自經營期貨
    顧問事業，違反期貨交易法第82條第1 項之規定，應依同法
    第112 條第5 款之規定處罰等節，業經行政院金融監督管理
    委員會95年3 月1 日金管證七字第0950106193號函及所附財
    政部證券期貨管理委員會93年4 月21日台財證七字第093011
    2157號函釋明在卷（見本院卷第119 頁）。又任何人除依期
    貨交易法第3 條第2 項規定豁免者外，如以招攬客戶至海外
    開立美金帳戶，並提供場所設備及相關外匯資訊，供客戶自
    行下單交易者，係屬經營期貨顧問事業（最高法院95年度台
    上字第3485號判決意旨參照）。而期貨交易法第3 條第2項
    規定豁免適用期貨交易法之對象應僅限於期貨交易本身之規
    範，而不及於期貨顧問事業甚明。另觀諸該條項規定，只有
    在基於金融、貨幣、外匯、公債等政策考量，財政部或中央
    銀行始得在其主管或掌理事項範圍內公告豁免之，亦足見此
    豁免之規定乃植基於金融、貨幣、外匯、公債等政策考量，
    而期貨顧問事業與此等政策之考量顯無關聯，由此觀之，亦
    無適用期貨交易法第3 條第2 項豁免規定之餘地。上開行政
    院金融監督管理委員會95年3 月1 日金管證七字第09501061
    93號函及所附財政部證券期貨管理委員會93年4 月21日台財
    證七字第0930 112157 號函暨最高法院95年度台上字第3485
    號判決之意旨洵屬的論。本件被告2 人上開期貨顧問行為，
    自有期貨交易法之適用甚明。
二、按所謂期貨顧問事業，係指為獲取報酬，經營或提供期貨交
    易之分析、判斷建議者。舉凡「接受委任，對期貨交易有關
    事項提供研究分析意見或建議」、「發行有關期貨交易之出
    版品」、「舉辦有關期貨交易之講習」等均屬之，期貨顧問
    事業設置標準第2 條第1 項、期貨顧問事業管理規則第2 條
    第1 項第1 款、第2 款、第3 款分別定有明文。是國內公司
    或個人若提供場所設備及相關外匯資訊（如價位諮詢）或建
    議分析意見等，供客戶自行下單交易，向客戶收取佣金或手
    續費，屬未經許可擅自經營期貨顧問事業，係違反期貨交易
    法第82條第1 項規定，應依同法第112 條第5 款之「未經許
    可，擅自經營期貨顧問事業」罪處罰（最高法院96年度台上
    字第951 號判決意旨參照）。又高士得公司之營業項目為國
    際貿易業、投資顧問業及企業經營管理顧問業，此有該公司
    之公司執照可參，是本件被告甲○○、丙○○未經許可，招
    攬客戶與亞太高士得公司簽訂契約，並於香港匯豐銀行開設
    美金帳戶，由客戶自行下單操作外幣保證金交易，及提供場
    所、設備、相關外匯資訊或投資建議，供客戶下單交易之參
    考，藉收手續費獲取報酬之行為，係該當期貨顧問事業，核
    其所為，係違反期貨交易法第82條第1 項之規定，而犯同法
    第112 條第5 款未經許可擅自經營期貨顧問事業。被告2 人
    間就上開犯行，有犯意聯絡及行為之分擔，均係共同正犯。
    按被告行為後，刑法業於94年2 月2 日修正公布，而於95年
    7 月1 日生效實施。修正前刑法第28條原規定：「二人以上
    共同『實施』犯罪之行為者，皆為共同正犯。」，修正後新
    法規定為：「二人以上共同『實行』犯罪之行為者，皆為共
    同正犯。」，將舊法之「實施」修正為「實行」。原「實施
    」之概念，包含陰謀、預備、著手及實行等階段之行為，修
    正後僅共同「實行」犯罪行為始成立共同正犯。是新法共同
    正犯之範圍已有限縮，排除陰謀犯、預備犯之共同正犯。新
    舊法就共同正犯之範圍既因此而有所變動，自屬犯罪後法律
    有變更，而非僅屬純文字修正，應有新舊法比較適用之問題
    （最高法院96年度台上字第934 號、第3773號判決意旨參照
    ）。經比較新舊法結果，對於本件被告2 人共同未經許可，
    擅自經營期貨顧問事業，有犯意聯絡及行為分擔而言，適用
    新法並無較有利之情形，依刑法第2 條第1 項前段規定，自
    應依修正前刑法第28條論以共同正犯。
三、原審予以論罪科刑，固非無見，惟查：(一)並無任何證據足以
    證明客戶有委託高士得公司或被告等代為從事期貨交易行為
    ，亦即被告等並無從事期貨經理行為（理由詳如後述），原
    判決認被告等人之行為應成立期貨經理事業罪，尚有未恰。
    (二)被告等行為後，公司法第15條業於90年11月12日修正公布
    施行，於同年月14日生效，新法業已刪除禁止公司經營登記
    範圍外業務之規定，並廢止其刑罰，原審未及比較適用，仍
    以公司法第15條第3 項論處，亦有不當。(三)原判決事實欄記
    載被告等有「散發不實廣告，對外佯稱該公司『特別為國內
    投資者引進英國外匯經紀商在台註冊，現已領取全省第一張
    合法經營外匯保證金交易牌照，並重金禮聘調查局副局長程
    泉先生為本公司名譽顧問，投資者可自行或委託本公司代為
    操作』」部分，並無證據證明係被告等人所為（理由詳如後
    述），原審認係被告等人所為，亦有未合。(四)被告2 人之犯
    犯罪時間，在民國96年4 月24日以前，合於中華民國96年罪
    犯減刑條例所定減刑條件，應依法減其宣告刑二分之一，原
    審未及適用上開減刑條例予以減刑，併有未當。被告甲○○
    、丙○○2 人上訴意旨否認犯罪，雖無足取，惟原判決既有
    前述可議之處，仍屬無可維持，應由本院將原判決關於被告
    甲○○、丙○○部分予以撤銷改判。爰審酌被告甲○○、丙○○2 人均無前科，被告甲○○係公司之出資者，並實際參
    與經營期貨顧問行為，被告丙○○係受甲○○僱用，並未出
    資，但擔任總經理職務，實際負責推展業務，其2 人之行為
    雖係不法，但並未使用詐術手段詐騙客戶，所經營之規模尚
    非龐大及犯後態度尚稱良好等一切情狀，各量處如主文第2
    項所示之刑，以資懲儆。並依中華民國九十六年罪犯減刑條
    例規定各減其宣告刑為被告甲○○有期徒刑6 月，被告丙○○有期徒刑5 月。又查被告2 人前均未曾受有期徒刑以上刑
    之宣告，有臺灣高等法院被告前案紀錄表可參（見本院卷第
    28-30 頁），經此偵、審程序及科刑判決教訓，應知警惕，
    諒無再犯之虞，本院因認被告2 人所宣告之刑，以暫不執行
    為適當，均併諭知緩刑3 年，以勵自新（依最高法院95年5
    月23日第8 次之決議，應適用修正後刑法第74條第1項 第1
    款之規定，附此敘明）。扣案之公司執照、公司組織表、國
    際金融商品分析報導（提供客戶參考的外匯資訊資料）、客
    戶聯絡資料表、合約書（客戶與亞太高士得公司雙方簽訂外
    匯保證金交易協議書）、交易規則、交易月報表、匯款水單
    、收支統計表、帳號資料各1 冊、交易紀錄12冊、磁碟片3
    片（亞太高士得公司所製作供高士得公司對帳資料）等物，
    均係高士得公司及亞太高士得公司所有，非被告等個人所有
    ，業經被告等供述在卷，（見警卷第3-4 頁、15-16 頁、本
    院第90、91頁），又非違禁物，自不得宣告沒收。
四、公訴意旨略以：被告甲○○、丙○○2 人尚有在高雄、臺南
    及屏東地區散發不實廣告，對外佯稱該公司「特別為國內投
    資者引進英國外匯經紀商在台註冊，現已領取全省第一張合
    法經營外匯保證金交易牌照，並重金禮聘調查局副局長程泉
    先生為本公司名譽顧問，投資者可自行或委託本公司代為操
    作」之行為，無非係以證人鄭竹軒之指述，並有廣告傳單1
    張扣案為證（見警卷第7 頁），惟證人鄭竹軒並非高士得公
    司之客戶，而依其所述，該件傳單係其友人之友人在高士得
    公司下單，因認高士得公司有問題，乃請其前往了解，因而
    取得該傳單，而該最先交付傳單之人其未見過，且其又稱：
    不方便陳述其友人之詳細資料，此業經其於原審法院（見原
    審卷第106 頁）、本院上訴審調查中（見本院上訴卷第81頁
    ）分別陳明在卷，因此，該傳單之來源如何並非無疑；何況
    ，本件調查局人員前往高士得公司搜索時，並未查扣相同之
    傳單在案，此亦有搜索扣押筆錄可參（見87聲字第8769號卷
    第9 頁），而傳單係作為宣傳之用，其印刷數量通常不少，
    以達到廣為宣傳之用，並通常會置於公司營業處所之明顯處
    ，以供客戶取閱，調查人員前往搜索時，應可輕易查扣相同
    之傳單，上開搜索時既未搜獲此等傳單，自難以證人鄭竹軒
    之唯一指述，即認定前開傳單係被告等人所製作散發，惟此
    部分行為，雖非被告等人所為，但對於被告2 人應負之前開
    從事期貨顧問事業行為之罪責並不影響，併此敘明。
五、公訴意旨另以：被告等前述行為，尚有從事期貨經理業務，
    違反期貨交易法第82條第1項，另犯同法第112條第5款未經
    許可擅自經營期貨經理業務罪云云。惟查所謂期貨經理事業
    務，係指經營接受特定委任人委任，對委任人之委託交易資
    金，就有關期貨交易為分析、判斷，並基於該分析判斷為委
    任人執行期貨交易之業務者而言，本件被告等並非以自己或
    高士得公司之名義經營期貨交易業務，已如前述，是公訴人
    認被告等涉有此部分之犯行即屬無據，惟公訴人認此部分與
    前揭論罪科刑部分有想像競合犯之裁判上一罪關係，故不另
    為無罪之諭知。
六、又高士得公司之營業項目為國際貿易業、投資顧問業及企業
    經營管理顧問業，此有該公司之公司執照可參，期貨顧問業
    務不在登記業務範圍內，是被告甲○○、丙○○所為，原另
    犯修正前公司法第15條第3 項之經營登記範圍外業務之罪，
    惟被告等行為後，公司法第15條業於90年11月12日修正公布
    施行，於同年月14日生效，新法業已刪除禁止公司經營登記
    範圍外業務之規定，並廢止其刑罰，而公訴意旨係認為此部
    分與前述科刑部分有想像競合之裁判上一罪關係，故此部分
    亦不另為免訴之諭知。
七、同案被告周淑菁、黃淑貞部分，已判決確定，本院自不贅予
    論列。
據上論結，應依刑事訴訟法第369條第1項前段、第364條、第299
條第1 項前段、期貨交易法第112 條第1 項第5 款，刑法第11條
、修正前刑法第28條、第74條第1 項第1 款，中華民國96年罪犯
減刑條例第2 條第1 項第3 款、第7 條，判決如主文。
本案經檢察官陳宗吟到庭執行職務。
中    華    民    國    97    年    3     月    26    日
                  刑事第九庭    審判長法  官  莊秋桃
                                      法  官  謝宏宗
                                      法  官  裕斗
以上正本證明與原本無異。
如不服本判決應於收受本判決後10日內向本院提出上訴書狀，其
未敘述上訴理由者，並得於提起上訴後10日內向本院補提理由書
狀（均須按他造當事人之人數附繕本）「切勿逕送上級法院」。
中    華    民    國    97    年    3     月    26    日
                                      書記官  張宗芳
附錄法條：期貨交易法第112條第1項第5款
有下列情事之一者，處7 年以下有期徒刑，得併科新臺幣300 萬
元以下罰金：
一  未經許可，擅自經營期貨交易所或期貨交易所業務者。
二  未經許可，擅自經營期貨結算機構者。
三  違反第56條第1項之規定者。
四  未經許可，擅自經營槓桿交易商者。
五  未經許可，擅自經營期貨信託事業、期貨經理事業、期貨顧
    問事業或
    其他期貨服務事業者。
六  期貨信託事業違反第84條第1 項規定募集期貨信託基金者。
七  違反第106 條、第107 條或第108 條第1 項之規定者。


司法院資訊處製作；財團法人民間司法改革基金會備份。
